最高法院民事判決　　　　　　　　　　　　　　　九十三年度台上字第一二三三號
　　上　訴　人　丁 ○ ○
　　　　　　　　丙 ○ ○民.
　　兼 右一 人
　　法定代理人　甲 ○ ○
　　共　　　同
　　訴訟代理人　李 效 文律師
　　被 上 訴人　乙○○○
　　　　　　　　戊 ○ ○
右當事人間請求返還遺產事件，上訴人對於中華民國九十一年十一月六日台灣高等法
院台中分院第二審判決（九十年度家上字第四二號），提起上訴，本院判決如下：
    主  文
上訴駁回。
第三審訴訟費用由上訴人負擔。
    理  由
本件上訴人主張：被上訴人乙○○○為上訴人甲○○先夫管慶祥之胞姊，甲○○雖與
管慶祥分居多年，但管慶祥生前均有提供教養費協力撫育雙方所生之子即上訴人丁○
○、丙○○。民國八十八年二月間管慶祥因公受傷原在家療養，其後傷重於八十八年
四月九日前往行政院國軍退除役官兵輔導委員會台中榮民總醫院（下稱台中榮民總院
）治療，於同年六月二十八日死亡。詎乙○○○竟利用管慶祥住院由其協助照料之機
會，取得管慶祥之身分證、銀行存摺、印章、定期存單，分別於(一)八十八年五月五日
，持被上訴人戊○○所冒簽管慶祥姓名之委託書，以受託人身分，向中興郵局辦理四
紙定存單解約取款手續，領取新台幣（下同）二百十六萬零九百七十五元。(二)八十八
年六月二十三日，乙○○○冒簽管慶祥姓名於取款憑條，持向南投市農會營北分部領
取活期存款十二萬七千元。(三)八十八年六月二十五日，乙○○○冒簽管慶祥姓名於取
款憑條，持向台灣土地銀行竹東分行領取活期存款七十三萬元。(四)八十八年七月六日
，乙○○○冒簽「已亡故」管慶祥姓名於取款憑條，持向南投市農會營北分部領取活
期存款二千六百八十六元。因管慶祥並未委任乙○○○領款代繳其醫療費及喪葬費，
亦未委任戊○○代簽委託書，渠等偽造文書，領取管慶祥所有之存款，顯共同侵害管
慶祥之財產權。而上訴人分別為管慶祥之妻、子，均為管慶祥之繼承人，自得繼承其
請求權等情。求為命乙○○○、戊○○連帶給付上訴人二百十六萬零九百五十七元；
乙○○○再給付上訴人八十五萬九千六百八十六元，及均自起訴狀繕本送達翌日起加
計法定遲延利息之判決（上訴人超過上述之請求，均於原審撤回其對第一審判決之上
訴）。
被上訴人乙○○○辯稱：上訴人甲○○與管慶祥分居十二年。在管慶祥受傷住院醫療
期間，均由生母張詹阿甘及伊日夜輪流照顧，管慶祥乃於八十八年三月六日前數日，
將其身分證、印章、存摺、定期存單等交給伊並授權領款，伊依其指示領取前述金融
機構之存款，以繳交其醫療費用、生活費用、償還代墊費用及其他費用等，即無侵權
行為可言。況管慶祥已另書立贈與契約書（下稱系爭贈與契約書），將上開存款贈與
伊及張詹阿甘等人，並同意將身分證及印鑑、定期存單等物交伊處理，伊取得各該款
項，亦無不法等語。
被上訴人戊○○則以：伊於八十八年五月五日至台中榮民總院探視管慶祥時，因管慶
祥正在注射點滴不便書寫，始受管慶祥之託代寫委託書，並無共同侵害管慶祥之財產
等語，資為抗辯。
原審依調查證據為辯論之結果，以：上訴人主張其被繼承人管慶祥受傷、住院、死亡
及被上訴人乙○○○領取管慶祥之系爭款項等事實，固為被上訴人所不爭執，惟上訴
人甲○○於台灣南投地方法院檢察署八十九年度他字第四五七號竊盜等案（嗣經簽分
為同署八十九年度偵字第四五五號）供陳，管慶祥死亡前，雙方已分居十二年之久，
而管慶祥受傷、住院治療期間，均由乙○○○及其母張詹阿甘長期照顧，上訴人僅偶
一前往探問，為張詹阿甘於該竊盜等案偵查中證述明確，參諸證人施惠泉於同案偵查
中證稱：管慶祥在台中榮民總院，插管無法講話，用筆寫叫其與乙○○○辦理管慶祥
之父管財利財產繼承過戶事宜等語，核與台中榮民總院覆函所稱：管慶祥住院期間至
八十八年六月二十八日死亡前，神智仍清楚等情相符，足認管慶祥雖住進加護病房，
仍意識清醒，能處理事務。上訴人稱管慶祥當時已無意識能力云云，不足採取。是管
慶祥於臥病期間，考慮其醫療費用之支出，及報答其姊即乙○○○之照顧及其母張詹
阿甘之養老問題，乃將其銀行、農會及郵局內之存款，委託乙○○○領出，並贈與其
母張詹阿甘及乙○○○等人，而書具被上訴人所提出（原判決誤為上訴人提出）由管
慶祥簽名之系爭贈與契約書，將現金部分除支付醫藥費，住院開銷外（乙○○○原欲
支付管慶祥喪葬費，惟為上訴人甲○○所拒）之款項，贈與乙○○○及其母張詹阿甘
當養老金，應係合乎情理之事，該贈與契約書，既有管慶祥之簽名、捺指紋（並蓋章
），且經證人張木安（張詹阿甘之子）證稱屬實，再參以管慶祥死亡後，上訴人領取
管慶祥在中國石油股份有限公司之員工互助金七十多萬元、撫恤金約五百萬元、同仁
奠儀款十萬元、富邦人壽保險給付一百萬元、及中國人壽保險給付三十萬元，約計七
百十萬餘元；另管慶祥所遺坐落南投縣南投市○○段四二四號土地及同地段三五八建
號建物亦均移轉登記為上訴人所有；上訴人甲○○並於八十九年五月十二日將管慶祥
之汽車移轉過戶於其名下等事實，均為上訴人所不爭執，可見上訴人已獲生活之保障
而無後顧之憂，益信系爭贈與契約書為真正。不容上訴人以其不在場親見而任意懷疑
其存在。此外，管慶祥既委乙○○○領取存款，而管慶祥臥病期間，有氧氣插管，無
法言語，且於施打點滴不方便之情況下，委託戊○○代寫委託書，亦符常情。況上訴
人告訴乙○○○竊盜等案，業經檢察官處分不起訴確定，有處分書為憑，尚不能以乙
○○○及張詹阿甘之陳述，細節略有不同，即無視彼等就管慶祥將身分證、印章、存
單存摺交付乙○○○，委託乙○○○領款，及贈與存款之基本事實所為之陳述均屬相
符，而謂彼等所為之陳述，均為虛偽。綜上所述，足認乙○○○係經管慶祥贈與其在
銀行等處之存款，並經其同意授權將身分證、印章等物品交付以領取存款，則乙○○
○持管慶祥之身分證、印章及存摺、定存單，領取管慶祥之系爭存款，並無不當。上
訴人主張乙○○○及戊○○偽造管慶祥之簽名及盜用其印章、身分證、存摺、定期存
單等均無可取。雖八十八年七月六日乙○○○向南投市農會營北分部領取活期存款二
千六百八十六元時，管慶祥已死亡，惟乙○○○業經獲得授權，並受贈與，縱領取之
手續不符，仍難認係侵害管慶祥之財產。至於戊○○代替管慶祥簽名於委託書之行為
，係受管慶祥囑託，已如前述，當亦無違法之處。上訴人以管慶祥之繼承人身分，依
侵權行為之法律關係請求被上訴人連帶給付上訴人系爭金額之本息，即無理由。因而
維持第一審所為上訴人敗訴之判決，駁回其上訴，經核於法並無違誤。按私文書經本
人或其代理人簽名、蓋章或按指印或有法院或公證人之認證者，推定為真正。民事訴
訟法第三百五十八條第一項定有明文。本件系爭贈與契約書，不僅有管慶祥之簽名、
捺指紋並有蓋章（見原審卷第二宗一０九頁），雖上訴人對管慶祥之簽名、指紋，懷
疑其真正，但對其上所蓋印章之真正既未質疑，依法自應推定為真正。原審依其採證
、認事之職權行使，未依上訴人之聲請再送鑑定，並不生影響其對該贈與契約書認定
之結果。次按刑事判決所為事實之認定，於獨立民事訴訟之裁判時，本不受其拘束，
原審斟酌全辯論意旨及調查證據之結果，依自由心證，縱為與刑事判決相異之認定，
亦不得謂為違法（參見本院四十一年台上字第一三０七號判例）。更何況尚在偵查中
之案件，更無拘束民事訴訟之裁判可言。上訴論旨，猶執前詞就原審取捨證據、認定
事實之職權行使，指摘原判決不當，求予廢棄，非有理由。
據上論結，本件上訴為無理由。依民事訴訟法第四百八十一條、第四百四十九條第一
項、第七十八條，判決如主文。
中　　　華　　　民　　　國　　九十三　　年　　　六　　　月　　二十四　　日
                              最高法院民事第七庭
                                  審判長法官  蘇　茂　秋
                                        法官  朱　建　男
                                        法官  蘇　達　志
                                        法官  陳　碧　玉
                                        法官  沈　方　維
      右正本證明與原本無異
 　　　　　                              　　　書  記  官
中　　　華　　　民　　　國　　九十三　　年　　　七　　　月　　　六　　　日
                                                                        Ａ
